臺灣高等法院民事判決
111年度家上字第101號
上  訴  人  Ａ０１
訴訟代理人  陳柏甫律師
被上訴人    Ａ０２
訴訟代理人  呂秋𧽚律師
複代理人    張子特律師
            彭繹豪律師
上列當事人間請求離婚事件，上訴人對於中華民國111年2月25日
臺灣新北地方法院110年度婚字第395號第一審判決提起上訴，本
院於111年5月18日言詞辯論終結，判決如下：
    主      文
上訴駁回。
第二審訴訟費用由上訴人負擔。
    事實及理由
一、上訴人主張：兩造於民國87年4月8日結婚，婚後育有已成年
    子女甲○○(男，00年00月0日生)、未成年子女乙○○(男，00年
    0月0日生)；被上訴人生性多疑，自伊於94年赴大陸地區工
    作後，即無端猜忌伊於大陸地區發展婚外情，多次歇斯底里
    對伊咆哮、要脅自殘、或稱欲攜子女自焚，不給伊留後，造
    成伊之精神壓力；伊於108年1月間與被上訴人協議離婚，即
    遭被上訴人以死相脅，伊為修復兩造間之感情，曾提議兩造
    進行心理諮商，惟遭被上訴人拒絕，並仍藉各種理由與伊發
    生爭執，伊實難再忍受被上訴人之精神虐待；又被上訴人對
    伊之家人不善，伊之父親自107年中風後，被上訴人從未探
    視或協助照料，甚至阻礙兩造子女與伊之父親見面、禁止伊
    之父親入住伊購買之房屋，或摔伊家族之祖先牌位，以不雅
    詞語羞辱伊之父親，伊實已不堪被上訴人同居之虐待，且兩
    造婚姻關係已生重大破綻，無法繼續維持，伊自得請求離婚
    等情。爰依民法第1052條第1項第3款、第2項之規定，求為
    命准伊與被上訴人離婚之判決（原審為上訴人敗訴之判決，
    上訴人不服，提起上訴）。並於本院上訴聲明：㈠原判決廢
    棄。㈡准上訴人與被上訴人離婚。　　
二、被上訴人則以：兩造婚後幸福美滿，上訴人自94年間赴大陸地區工作，每幾個月回來臺灣1次，每次停留約7至9天，而伊獨自於臺灣家中操持家務、照顧家庭及打工貼補家用，雙方互動正常，伊並無以死相脅或對上訴人為精神之虐待；又伊並無對上訴人之父親不尊重、辱罵，或於其面前摔祖先牌位，於上訴人父親中風後，伊曾多次前往醫院照顧其父親、詳細向上訴人報告其父親病情，亦無阻礙其父親與兩造子女見面或不讓其父親入住房屋；反觀上訴人至大陸地區不久即染上性病，更傳染與伊，並自104年起即年年要求與伊離婚，甚至於兩造爭執中動手毆打伊，伊為維繫兩造情感，於108年12月間隨上訴人赴大陸地區工作，詎上訴人竟於109年8月要求伊自行返台，同年10月即斷絕與伊之聯繫，拒絕返家，並於提起本件離婚訴訟後，斷絕家庭生活費用支付，兩造婚姻關係破綻尚未達不能修復之程度，縱有無法修復之破綻，亦應歸責於上訴人拒絕履行同居義務及拒絕支付家庭生活費用所致，其不得請求離婚等語，資為抗辯。並於本院答辯聲明：如主文所示。　　
三、查，兩造於87年4月8日結婚，婚後育有2名子女，現已成年之甲○○(男，00年00月0日生)及尚未成年子女之乙○○(男，00年0月0日生)，兩造婚姻關係現仍存續中等情，有卷附戶口名簿可稽(見原審卷第117頁)，並為兩造所不爭執（見本院卷第76頁），堪信為真。　　
四、本件應審究者為㈠上訴人依民法第1052條第1項第3款規定，
    訴請離婚，是否有據？㈡上訴人依民法第1052條第2項規定，
    訴請離婚，有無理由？茲分別論述如下：
㈠、上訴人依民法第1052條第1項第3款規定，訴請離婚，是否有
    據？
　⒈按維護人格尊嚴與確保人身安全，為我國憲法保障人民自由
    權利之基本理念。增進夫妻情感之和諧，防止家庭暴力之發
    生，以保護婚姻制度，亦為社會大眾所期待。民法第1052條
    第1項第3款所稱「不堪同居之虐待」，應就具體事件，衡量
    夫妻之一方受他方虐待所受侵害之嚴重性，斟酌當事人之教
    育程度、社會地位及其他情事，是否已危及婚姻關係之維繫
    以為斷。若受他方虐待已逾越夫妻通常所能忍受之程度而有
    侵害人格尊嚴與人身安全者，即不得謂非受不堪同居之虐待
    。又所謂不堪同居之虐待，係指予以身體上或精神上不可忍
    受之痛苦，致不堪繼續同居者而言。如非客觀已達於此程度
    ，不容夫妻之一方以主觀之見解，任意請求與他方離婚。又
    請求離婚之原告，對於此項虐待事實，除依法律規定無庸舉
    證外，應負舉證之責任。
　⒉上訴人雖主張被上訴人常對伊咆哮、要脅自殘、或稱欲攜子
    女自焚，且對伊之家人不善，或摔伊家族之祖先牌位，致伊
    不堪被上訴人之虐待，而無法與被上訴人維持婚姻云云。然
    上訴人就此部分，僅以兩造間數則通訊軟體對話訊息及證人
    丙○○之證詞為證（見原審卷第181、190至193頁，本院卷第3
    3至39頁），惟查：
    ⑴、上訴人所提數則兩造間通訊軟體對話訊息，被上訴人曾提及「…要我簽願意，死後，你今晚不給我電話，我就結束自己，是你逼的」、「…電話不是沒電，是你刻意不接…你家的毒販，你在大陸工作對我們照顧不到，你的工作薪資不足我們的開銷，每月還要向他人借款，你給的精神壓力，…從現在開始，不會讓你與孩子通話，我會給他們知道離婚的事，等著讓他們走你的後路，如果法院申訴不成，就讓他們一起陪我，寧可玩火自焚，也不願為你們劉家留後，是你逼我走這條路…」、「你爸超賤的，我要跟小福拿它借款的錢要繳房貸，小福叫我先跟冠○拿，後面我選擇跟小嬸拿，…結果你爸卻先跟小福拿走12000…我要怎麼跟小嬸說，打電話給你，又是出去喝酒，晚點打你又醉了，拜託我真的不是超人…」、「晚上跟爸聊天時，他說要我做保人，如果我們生活費打不過時，要拿他的車子去貸款，我很納悶，他不是已要小叔做保了嗎？為何又要找我呢？我的預感告訴我，有小人出現，難道是爸？我討厭這樣的生活…每天都說同樣話題，說媽先背叛，又幫你們洗腦，他是不是已有老人痴呆啊，為何他不想想，我們要他一起住，是為了什麼…要跟他生活路還很長…」、「8月份的明細…我們的生活費…」（見原審卷第181頁，本院卷第33至39頁）。
　　⑵、上開通訊內容中，被上訴人雖曾提及要自殺或稱欲攜子走上絕路，惟係在兩造爭吵過程中，上訴人拒絕接聽電話後，被上訴人無法與上訴人為有效溝通時，曾為幾次激憤言詞，或有不當，然尚難僅以婚姻過程中幾次之激烈不當言詞即遽認被上訴人有達虐待上訴人致不堪繼續同居之程度；至前揭通訊內容中，被上訴人對上訴人雖有表達不滿其父親之言詞，但細觀前、後文義，被上訴人無非係要向上訴人表達家中經濟狀況不足以支付房屋貸款等債務，上訴人父親卻仍有加重被上訴人經濟負擔之情，致被上訴人深感不堪負荷等心情，此等情節實為一般家庭常見之親情間牽扯經濟利益之糾葛，被上訴人向上訴人傳述心境時，形容上訴人父親行為之言詞，或有尖酸刻薄之感，然此與虐待致不堪同居之程度，顯然有別。
    ⑶、至證人即上訴人父親丙○○雖於原審時到庭證述略以：上訴人有向伊講過兩造常常在電話中吵架，但伊沒有親眼看過或親耳聽過，但有看過被上訴人拿刀威脅甲○○、乙○○不要吵架，伊當時有跟被上訴人說萬一失手怎麼辦，還有一次伊回家看到地上都是祖先牌位的碎片，是兩造吵架時，被上訴人拿起來摔壞的，伊跟被上訴人講伊等祖先被上訴人不拜沒有關係，但不能摔壞，伊之前生病住院時，被上訴人及甲○○、乙○○都有來醫院看伊幾次，出院後也有買便當來給伊吃，但便當太油，伊沒辦法吃，後來被上訴人有煮魚湯來給伊等語（見原審卷第190至192頁）；由證人丙○○之證詞，雖可探知兩造婚姻感情不睦，時有吵架之情，然因證人丙○○未曾親自見聞兩造爭執之過程，實無法以此推論被上訴人究竟有何不當之行為施加於上訴人，致達虐待且不堪同居之情。此外，上訴人亦未能提出其他證據足資證明被上訴人對上訴人有何不當言詞或舉動，致上訴人不堪同居之虐待。
  ⒊依上說明，本件依上訴人所舉之事證判斷，難認被上訴人對
    上訴人有何不當之行為致上訴人不堪同居之虐待，上訴人依
    民法第1052條第1項第3款之規定，訴請離婚，尚屬無據。　
㈡、上訴人依民法第1052條第2項規定，訴請離婚，有無理由？
  ⒈按民法第1052條第2項所稱「有前項以外之重大事由，難以維
    持婚姻者」，係抽象的、概括的離婚事由，此乃緣於74年修
    正民法親屬編時，為因應實際需要，參酌各國立法例，導入
    破綻主義思想所增設。但其事由應由夫妻一方負責者，僅他
    方得請求離婚，是其所採者為消極破綻主義精神，非積極破
    綻主義。關於「難以維持婚姻之重大事由」，係以婚姻是否
    已生破綻而無回復之希望為其判斷之標準。而婚姻是否已生
    破綻無回復之希望，則應依客觀之標準，即難以維持婚姻之
    事實，是否已達於倘處於同一境況，任何人均將喪失維持婚
    姻意欲之程度而定。至於同條項但書所規定「難以維持婚姻
    之重大事由應由夫妻之一方負責者，僅他方得請求離婚」，
    乃因如肯定有責配偶之離婚請求，無異承認恣意離婚，破壞
    婚姻秩序，且有背於道義，尤其違反自己清白之法理，有欠
    公允，同時亦與國民之法感情及倫理觀念不合，因而採消極
    破綻主義。倘該重大事由，夫妻雙方均須負責時，應比較衡
    量雙方之有責程度，僅責任較輕之一方得向責任較重之他方
    請求離婚，如有責程度相同時，雙方均得請求離婚，始屬公
    允，是責任較重之一方應不得向責任較輕之他方請求離婚（
    最高法院94年度台上字第2059號民事判決意旨參照）。
　⒉經查：　
　　⑴、上訴人主張兩造於109年10月間就開始討論離婚，且依被上訴人所述，被上訴人自109年8月從中國大陸返回臺灣後，即未再見過上訴人，且上訴人自109年10月起即不再與被上訴人聯絡（見本院卷第82頁）；則兩造分居迄今，已逾年餘，又久無聯繫，上訴人提起本件離婚訴訟，足見其並無維持婚姻之意願，堪認兩造之婚姻確實已生破綻，實難以繼續維持。
　　⑵、依據上訴人自承伊於87年間與被上訴人結婚後，於90幾
        年間即外派至大陸工作，獨留被上訴人與子女在臺灣生
        活等情（見本院卷第77頁）；而被上訴人抗辯上訴人至
        大陸工作時，兩造所生子女都尚在學齡前，由伊在臺獨
        自照顧，上訴人僅定時每季或半年返回臺灣7至9天的時
        間，平常上訴人雖會寄生活費回來，但家中對銀行有負
        債，伊還要兼做家庭代工貼補家用，錢不夠用的時候，
        伊還要向娘家借錢，之前跟上訴人父親及上訴人兩個弟
        弟共同居住，上訴人兩個弟弟還會在家中吸毒，因為上
        訴人兩個弟弟在家中吸毒會影響小孩子生活，伊後來才
        帶兩個小孩搬出來自己住等情（見本院卷第77至80頁）
        ，核與證人即兩造長子甲○○於原審時到庭證述兩造婚姻
        狀況情節相符（見原審卷第194頁），應堪採信；則由
        上情觀之，上訴人婚後不久，即赴大陸工作賺錢，獨留
        被上訴人與當時年幼之子女在臺灣生活，僅數月返回臺
        灣數天之時間與被上訴人及子女共同生活，初始被上訴
        人尚須與上訴人父親及兩個弟弟共同居住，上訴人兩個
        弟弟甚且會在家中吸毒，家中經濟及居住環境狀況均不
        佳，後來子女較長，才與子女共同搬出而自行居住；被
        上訴人在前述婚姻生活條件下，長期以來，不僅家庭經
        濟無穩定有力之支撐，婚姻情感生活，亦因夫妻相隔兩
        地，而無親密之依靠，對年幼子女之照顧，也乏另一半
        可輪流換手，而有機會得到片刻之喘息，衡情應承受相
        當之壓力，在此狀況下，難免因壓力無法調適，而有未
        能適度管理情緒之情形。
　　⑶、再依證人即兩造之子甲○○、乙○○於原審證述兩造婚姻狀況之證詞可知（見原審卷第194至205頁），上訴人都很冷淡處理被上訴人與上訴人父母及弟弟之生活糾紛，上訴人在大陸工作時，多會推託說很忙，聯絡時會不耐煩，上訴人也常講話激怒被上訴人，還會罵被上訴人，兩造常為上訴人給的家用是否足夠發生爭吵，視訊上訴人時，曾有看過上訴人是在有陪酒小姐的包廂內；由兩造子女之證述，亦可知悉兩造婚姻生活不睦之原因，仍係因前述上訴人至大陸工作，而留被上訴人與子女在臺灣與上訴人家屬共同生活，家中經濟及居住環境狀況均不佳，夫妻雙方或均有因相隔兩地，無法對彼此生活處境感同身受，而多有誤會，亦均有可能因現實生活壓力，而無法妥善管理情緒，致夫妻間常有言語爭吵。　　
　　⑷、兩造在面對上開因上訴人須赴異地工作賺錢養家之現實生活壓力與婚姻困境，理應妥善溝通調適，彼此努力化解誤會，盡力磨合以放下怨懟；然上訴人竟逕自於109年10月起，即拒絕再與被上訴人聯繫（見本院卷第82頁），致兩造夫妻從此之後，除本件離婚訴訟外，生活再無交集，客觀上已達於任何人倘處於同一境況，均將喪失維持婚姻希望之程度，而有婚姻難以回復之重大事由。 　　　
　　⑸、依上說明，兩造自109年10月起，即未再有聯繫及共同生活，且已乏善意之互動，上訴人並提起本件離婚訴訟，兩造間之婚姻雖有發生破綻，難以維持婚姻之重大事由；然本院審酌兩造長期以來之婚姻關係，雖有因上訴人赴異地工作，致夫妻分隔兩地，彼此因家庭經濟、親屬關係，常有爭執及摩擦，然此實為婚姻生活之本質，夫妻尚可透過溝通協調並彼此改善配合，嘗試修復感情，上訴人卻單方面突然於109年10月起，拒絕再與被上訴人聯繫，進而向被上訴人提起離婚之訴等情，因認造成兩造婚姻發生重大破綻之原因，應係上訴人拒絕再與被上訴人聯繫，致兩造婚姻關係無法繼續維持，其有責程度顯較被上訴人為高。
　⒊綜上，上訴人對於兩造婚姻而生之破綻，其可責性既為較重
    之一方，上訴人自不得依民法第1052條第2項之規定，請求
    離婚。故上訴人以兩造婚姻已生破綻，並已達難以維持之程
    度為由，主張依民法第1052條第2項之規定，請求准予離婚
    云云，核屬無據。　　　
㈢、再按父母不繼續共同生活達6個月以上時，關於未成年子女權
    利義務之行使或負擔，準用第1055條、第1055條之1及第105
    5條之2之規定，但父母有不能同居之正當理由或法律另有規
    定者，不在此限，民法第1089條之1定有明文。經查，兩造
    自109年10月間起，無正當理由分居迄今雖已逾6個月，惟兩
    造均陳明未成年子女乙○○權利義務之行使或負擔維持現在兩
    造協議之現狀即可，無庸由法院酌定（見本院卷第76頁），
    本院自無依上開規定酌定兩造所生未成年子女乙○○親權之必
    要，併此敘明。　
五、從而，上訴人依民法第1052條第1項第3款、同條第2項之規
    定，請求准上訴人與被上訴人離婚，均無理由，不應准許。
    原審為上訴人敗訴之判決，於法核無違誤。上訴意旨仍執前
    詞指謫原判決不當，求予廢棄改判，為無理由，應予駁回。
六、本件事證已臻明確，兩造其餘之攻擊或防禦方法及所用之證
    據，經本院斟酌後，認為均不足以影響本判決之結果，爰不
    逐一論列，併此敘明。
七、據上論結，本件上訴為無理由。爰判決如主文。 
中　　華　　民　　國　　111 　年　　6 　　月　　8 　　日
                  家事法庭
                      審判長法  官  楊絮雲
                            法  官  陳賢德
                            法  官  張宇葭
正本係照原本作成。
如不服本判決，應於收受送達後20日內向本院提出上訴書狀，其
未表明上訴理由者，應於提出上訴後20日內向本院補提理由書狀
（均須按他造當事人之人數附繕本）上訴時應提出委任律師或具
有律師資格之人之委任狀；委任有律師資格者，另應附具律師資
格證書及釋明委任人與受任人有民事訴訟法第466 條之1第1項但
書或第 2項所定關係之釋明文書影本。如委任律師提起上訴者，
應一併繳納上訴審裁判費。
中　　華　　民　　國　　111 　年　　6 　　月　　9 　　日
　　　　　　　　　　　　　  書記官  李佳姿